【裁判字號】    99,竹簡,177
【裁判日期】    990630
【裁判案由】    確認本票債權不存在
【裁判全文】
臺灣新竹地方法院民事簡易判決        99年度竹簡字第117號
原      告  戊○○
兼  訴  訟  甲○○
代  理  人
被      告  丙○○
上列當事人間請求確認本票債權不存在事件，本院於民國99年5
月18日辯論終結，判決如下：
    主      文
原告之訴駁回。
訴訟費用由原告負擔。
    事實及理由
壹、程序部分
    按訴狀送達後，原告不得將原訴變更或追加他訴，但請求之
    基礎事實同一、不甚礙被告之防禦及訴訟之終結者，不在此
    限；被告於訴之變更或追加無異議，而為本案之言詞辯論者
    ，視為同意變更或追加，此為民事訴訟法第255條第1項第2
    款、第7款及第2項定有明文。次按「所謂請求之基礎事實同
    一，係指變更或追加之訴與原訴之原因事實，有其社會事實
    上之共通性及關聯性，而就原請求所主張之事實及證據資料
    ，於變更或追加之訴得加以利用，且無害於他造當事人程序
    權之保障，俾符訴訟經濟者稱之」，最高法院91年度臺抗字
    第648號裁判意旨足資參照。經查，原告起訴時請求(一)確認
    被告所持有原告共同簽發如附表編號二所示本票債權不存在
    、(二)被告應將所持有原告共同簽發如附表編號二所示本票返
    還原告。嗣於民國99年5月6日言詞辯論時聲明(一)請求確認被
    告所持有原告共同簽發如附表所示4紙本票債權不存在、(二)
    被告應將所持有原告共同簽發如附表所示4紙本票返還原告
    。核其追加之訴與原訴之主要爭點有其共同性，各請求利益
    之主張在社會生活上可認係屬同一或關連之紛爭，而就原請
    求之訴訟及證據資料，於繼續審理時，在相當程度範圍內具
    有同一性或一體性，得於後請求之審理予以利用，是原告追
    加訴之聲明，合於請求之基礎事實同一情形，且不甚礙於被
    告之防禦及訴訟之終結；復因被告對原告所為訴之追加無異
    議，而為本案之言詞辯論，應視為已為同意追加。從而，揆
    之上開規定，自應准許原告為訴之追加，合先敘明。
貳、實體部分
一、原告主張：被告持有原告共同簽發如附表所示4張本票，其
    中附表編號二面額新台幣（下同）132,000之本票，被告已
    向鈞院聲請99年度司票字第106號本票裁定；惟查，系爭4紙
    本票雖為原告所共同簽發，但兩造造間並無票款所載金額之
    債權債務關係存在。原告甲○○於98年4月10日承包位於新
    竹市○○路○段15號水漾護膚材料行之室內裝潢工程，向業
    主報價總金額1,205,825元，成本金額964,660元，扣除8%稅
    金96,460元，利潤12%為241,165元，被告為原告甲○○之下
    包，原告甲○○已於98年4月13日起至98年6月10日期間，計
    付被告710,000元，不料被告於99年1月間帶數名不明人士強
    制原告甲○○填載如附表所示不實金額、日期之本票4張，
    並強制與工程無關之原告戊○○（為原告甲○○之妻）在本
    票上簽名蓋章，實際上原告甲○○與被告間僅有120,583元
    之債務關係，而非所有本票總額元。綜上，原告之所以共同
    簽發系爭本票乃於被告脅迫下所簽發，為此，爰依票據法第
    13條規定之反面解釋，並依民法第92條、93條規定，於本狀
    中撤銷發票之意思表示及依民法第179條不當得利規定提起
    本件訴訟，求為判決：（一）請求確認被告所持有原告共同
    簽發如附表所示4紙本票債權不存在。（二）被告應將所持
    有原告共同簽發如附表所示4紙本票返還原告。（三）訴訟
    費用由被告負擔。
二、被告則以：被告是原告甲○○的下包，原告甲○○委請被告
    介紹廠商一起承包新竹市○○路○段15號水漾護膚材料行室
    內裝潢工程，被告和其他廠商都是原告甲○○的下包，當初
    約定的工程款是90萬，業者也同意，但後來有追加，因為原
    告甲○○要向業者報價，故先以電話聯絡被告追加工程事宜
    ，原告甲○○總共欠被告約105萬的工程款。99年1月間被告
    帶2個廠商及1個工人到原告甲○○住處請款，原告共同簽發
    4張本票予被告，其中1張面額130,000元、另2張面額132,00
    0元，該3張本票是原告甲○○積欠被告及其他下包之系爭工
    程款，至於另紙面額35,000元的本票，則是原告甲○○先前
    另積欠被告的另筆工程款。被告沒有脅迫原告，否則原告為
    何不報警等語，資為抗辯。為此答辯聲明：（一）原告之訴
    駁回。（二）訴訟費用由原告負擔。
三、本院之判斷：
（一）原告甲○○承包新竹市○○路○段15號水漾護膚材料行室
      內裝潢工程（系爭裝潢工程），被告亦有參與，原告甲○○已給付被告71萬元工程款，有原告提出之報價單、平面
      配置圖、客戶對帳單、金額總計71萬元工程款收據、被告
      提出之估價單等件可證，並為兩造所不爭執。惟原告主張
      兩造間之約定為合夥關係，承攬工程之利潤均分，系爭裝
      潢工程利潤僅約24萬元，被告僅可分得12萬元左右，惟遭
      被告脅迫共同簽發如附表所示面額共計429,000元之4張本
      票；被告則抗辯其為原告甲○○之下包，兩造並非合夥關
      係，附表編號一至三為系爭工程款支票，編號四則為原告
      甲○○積欠伊之另筆工程款，伊並未脅迫原告共同簽發系
      爭4張本票。故本件兩造之爭點厥為：1.兩造間之票據原
      因關係為何？2.原告是否在被告脅迫下共同簽發附表所示
      4紙本票？
（二）兩造間之票據原因關係應為承攬契約：
    １按票據固為無因證券，票據債務人不得以自己與發票人或
      執票人前手間所存在之抗辯事由，對抗執票人。然發票人
      非不得以自己與執票人間所存之抗辯事由對抗執票人，此
      觀票據法第13條本文之反面解釋自明。又如發票人一旦提
      出其基礎原因關係不存在之對人抗辯，執票人自應就該基
      礎原因關係存在之積極事實，負舉證責任（最高法院20年
      上字第709號、42年臺上字第170號判例參照）。本件被告
      辯稱因承攬原告甲○○系爭裝潢工程，原告甲○○積欠其
      工程款故而與原告戊○○共同簽發附表所示4張本票，惟
      此為原告所否認，並提出部分票款之基礎原因關係不存在
      之對人抗辯，則被告對於兩造之票據原因關係，自應負舉
      證責任，合先敘明。
    ２查原告甲○○固主張其委託被告找工人施作系爭裝潢工程
      ，代價為工程利潤之半，嗣後結算系爭工程利潤約24萬餘
      元，被告可以分得金額僅為12萬元左右，惟此為被告所否
      認，辯稱：伊係原告甲○○之下包，原告甲○○僅付71萬
      元予伊，尚積欠伊及其他下包約40萬元之工程款等語。經
      比對原告甲○○於99年5月18日庭呈以電腦繕打列印之皇
      立工程報價單，與被告同日庭呈手寫並經原告甲○○修正
      之估價單，有關皇立工程行報價單上除第三項工程項目8
      至10及追加部份項目1至8外，其餘項目內容均屬相同，僅
      各項目之金額不同，可見兩造應有承作系爭裝潢工程，且
      原告甲○○係將系爭工程款轉包予被告，否則被告豈有另
      行出具估價單予原告甲○○修正之必要。次查，證人即施
      作系爭裝潢工程泥作部分之乙○○在本院證述：「我是向
      被告要工程款，被告再去向原告要」、證人即施作系爭工
      程油漆部分之丁○○證述：「我只認識被告」、「原告票
      是開給被告，因為是被告介紹我這個工程，我並不認識原
      告」等語（均見本院99年5月18日言詞辯論筆錄），堪證
      原告係將本件工程轉包予被告，而由被告再分包予他人至
      明，兩造間確有承攬之債權債務關係。
（三）原告應非在被告脅迫下共同簽發附表所示4紙本票：
    １按票據行為，為不要因行為，執票人不負證明關於給付之
      原因之責任，如票據債務人主張執票人取得票據出於惡意
      或詐欺、脅迫時，則應由該債務人負舉證之責（最高法院
      47年臺上字第1632號、64年臺上字第1540號判例參照），
      故原告自應就其遭被告脅迫共同簽發本票之主張負舉證之
      責。
    ２查原告甲○○提出之皇立工程行報價單上記載系爭裝潢工
      程總工程款為964,660元，惟原告甲○○僅交付71萬元予
      被告，此為兩造所不爭執，已如前述，可見原告甲○○已
      付款部分，尚不足以支付系爭裝潢工程總工程款964,660
      元甚明，苟依原告甲○○之主張，即其委託被告管理系爭
      工地，被告除可向其請求材料款外，尚可取得系爭工地利
      潤之半即120,583元（計算式：241,165÷2＝120,583，參
      見皇立工程行報價單上記載之「工程款理費20％利潤、含
      發票8％  241,165」），則原告甲○○至少尚積欠被告37
      5,243元（計算式：964,660-710,000+120,583），此金額
      與原告共同簽發附表編號一至三所示本票總額394,000元
      相近（附表編號四之本票非系爭裝潢工程之工程款，為兩
      造所不爭，故應予除外）。即使依被告所辯：當初約定的
      工程款是90萬（嗣改稱依估價單是102萬餘元，353,900+5
      37,040+130,575=1,021,515），業者也有同意，後來有追
      加款8萬多元，原告僅付71萬元，尚欠被告約40萬元工程
      款等情，計算原告甲○○積欠之工程款金額則為391,515
      （計算式：1,021,515＋80,000－710,000），亦與原告共
      同簽發附表編號一至三所示本票總額394,000元相近。綜
      上所述，雖兩造主張之法律關係及工程款計算方式不盡相
      同，惟其等金額均與系爭3紙本票合計總額接近，堪證附
      表編號一至三所示3紙本票合計金額，與兩造間之債權債
      務，至為相當。
    ３原告甲○○雖主張簽發本票當日，被告偕同乙○○及不詳
      人士至其住處，該不詳人士確實拿鄰居置放在騎樓處的鐵
      條作勢毆打伊，伊不得已始與配偶即原告戊○○共同簽發
      系爭4張本票，惟證人乙○○在本院證述：「我的部分是1
      5萬，已經拿了10萬了，大概還有4萬多沒有拿到，那天原
      告說要分期付款，並且說要簽本票，因為我是向被告要工
      程款，被告再去向原告要，所以那天原告是簽本票給被告
      ，原告那天說他有困難，讓他分期付款，我記得簽了3、4
      張，金額總共約30、40萬，那天我有看到原告甲○○的太
      太，但是我沒有看到她簽名，當時我們是在原告住處騎樓
      處，原告把票拿進去給她太太簽的」、「（問：那天原告
      有無被脅迫簽發本票的情形？）那有可能，是原告要我們
      去拿錢，後來才說要簽本票」、「（原告問：你那天是否
      帶1個年輕人拿了一根木棍到我家門口？）那是不可能的
      事，我是有帶1個泥作的師傅過去，他也有做系爭工程」
      、「（原告問：如果不是你們脅迫，我怎麼可能拖我老婆
      下水？）那天我們沒有脅迫他，也沒有口角，否則附近鄰
      居就報警了」、「（問：你帶去的年輕人是做系爭工程的
      那個部分？）打牆壁、扛沙都有」；證人丁○○亦證述：
      「因過年快到了，我們工程也結束半年多了，原告透過被
      告約我們那天去領工程款，去到那邊，原告又說沒有錢，
      後來我們再給他1個星期的時間，他說要跟我們處理，隔
      了1個星期，我們再過去，原告還是沒有錢，後來原告就
      簽本票給我們，本票應該是簽了4張，過年前1張，過年後
      每隔1個月1張，金額大約30、40萬，我的部分是4萬5千元
      ，原告票是開給被告，因為是被告介紹我這個工程，我並
      不認識原告」、「(問：當天有無脅迫原告簽發本票？）
      沒有」、「（問：那天有幾個人去？）4個人，我、乙○○、被告及乙○○帶去的另1個師傅」等語在卷（均見本
      院98年5月18日言詞辯論筆錄），審酌雙方洽談地點在被
      告住處騎樓，且原告戊○○不在現場而在屋內，若原告甲○○確有遭到脅迫，其理應可以高喊向鄰居或路人求援，
      或於進屋請原告戊○○簽發本票時，趁機撥打電話報警，
      惟原告均未為該等求援行為，殊違常情，應認被告主張並
      未脅迫原告共同簽發本票一情為可採。
（四）據上，被告已證明兩造間之票據原因關係存在，原告主張
      簽發附表所示4紙本票係遭被告脅迫，兩造間無債權債務
      關係存在云云，既未能舉證以實其說，是其主張被告惡意
      取得系爭本票，據以拒絕負擔票據債務，即有未合。從而
      ，原告依票據法律關係，請求確認被告對附表所示4張本
      票之債權不存在，於法不合，應予駁回。
（五）本件事證已臻明確，兩造其餘之攻擊、防禦方法於判決結
      果已無影響，無一一論述之必要，附此敘明。
（六）據上論結，本件原告之訴為無理由，依民事訴訟法第436
      條第2項、第78條，判決如主文。
中    華    民    國    99    年    6    月    30    日
                  新竹簡易庭    法  官
以上正本係照原本作成。
如對本判決上訴，須於判決送達後20日內向本院提出上訴狀。
中    華    民    國    99    年    6    月    30    日
                                書記官
附表：
┌──┬────┬──────┬──────┬────┬───┐
│編號│票    號│發  票  日  │到  期  日  │票面金額│發票人│
│    │        │            │            │(新臺幣)│      │
├──┼────┼──────┼──────┼────┼───┤
│ 一 │NO443404│98年6月17日 │99年1月15日 │130,000 │甲○○│
│    │        │            │            │        │戊○○│
├──┼────┼──────┼──────┼────┼───┤
│ 二 │NO443405│98年6月17日 │99年2月15日 │132,000 │甲○○│
│    │        │            │            │        │戊○○│
├──┼────┼──────┼──────┼────┼───┤
│ 三 │NO443408│98年6月17日 │99年3月15日 │132,000 │甲○○│
│    │        │            │            │        │戊○○│
├──┼────┼──────┼──────┼────┼───┤
│ 四 │NO443407│98年3月18日 │99年5月15 日│ 35,000 │甲○○│
│    │        │            │            │        │戊○○│
├──┼────┼──────┼──────┼────┼───┤
│合計│        │            │            │429,000 │      │
└──┴────┴──────┴──────┴────┴───┘

司法院資訊處製作；財團法人民間司法改革基金會備份。
